【裁判字號】    98,訴,1584
【裁判日期】    990413
【裁判案由】    確認當選無效
【裁判全文】
臺灣臺北地方法院民事判決              98年度訴字第1584號
原      告  丙○○
訴訟代理人  乙○○
被      告  成都大廈管理委員會
法定代理人  甲○○
上列當事人間請求確認當選無效事件，本院於民國99年3月23日
言詞辯論終結，判決如下：
    主      文
確認被告成都大廈管理委員會民國九十七年十月二十八日公告所
示第四屆管理委員之當選無效。
訴訟費用由被告負擔。
    事實及理由
壹、程序事項：
一、按法律關係之存在與否不明確，致原告在私法上之地位有受
    侵害之危險，而此危險得以對於被告之確認判決除去者，即
    得依民事訴訟法第247條規定提起確認之訴。又確認法律關
    係成立或不成立之訴，固以確認現在之法律關係為限，但過
    去不成立之法律關係，延至目前仍繼續不存在時，仍不失為
    現在之法律關係。如對於該法律關係存在與否，有即受確認
    判決之法律上利益者，自非不得對之提起確認之訴（最高法
    院92年度台上字第496號判決意旨參照）。本件原告為成都
    大廈之區分所有權人及住戶，其以被告於97年10月28日公告
    所示之第4屆管理委員，因採「記名式」書面表決議案單方
    式產生，違反公寓大廈管理條例及「成都大廈管理委員會組
    織章程」有關管理委員之產生應採無記名選舉方式之規定，
    訴請確認被告於97年10月28日公告所示之第4屆管理委員之
    當選無效，而被告抗辯以「記名式書面表決單」為選舉表決
    方式，業經97年6月16日召開之成都大廈第3屆第7次管理委
    員會議決議採用，是其以「記名式」書面表決議案單，做為
    第四次屆管理委員會選舉結果之依據，尚非無據，且原告於
    同年10月28日及11月10日寄送之掛號信函，並非針對管理委
    員會結果表示異議，故臺北市政府以98年1月6日府都建字第
    0986 1901900號函，將第4屆管理委員當選名單准予備查，
    自為適法云云。從而，就成都大廈管理委員會第4屆管理委
    員之當選是否有效，即因被告尚有爭執而不明確，且上開爭
    議攸關該當選之管理委員得否代表成都大樓區分所有權人團
    體執行職務，而原告亦為區分所有權人，其私法上地位自有
    受侵害之危險。且公寓大廈管理條例第38條第1項明定管理
    委員會有當事人能力，即有為區分所有權人團體擔當訴訟之
    訴訟實施權。又本件兩造爭執之標的雖為被告是否經合法選
    任，惟於判決其選任為無效前，尚難遽認被告為不合法，且
    即使區分所有權人選任管理委員會之決議為不成立或無效，
    惟成都大廈第4屆管理委員會仍屬具有一定名稱及事務處所
    ，並設有代表人，且有一定之獨立財產（見98年度審訴字第
    3601號卷【以下簡稱審訴卷】第107頁），應屬非法人之團
    體（臺灣高等法院暨所屬法院88年法律座談民事類提案第20
    號研討結果參照），依民事訴訟法第40條第3項規定，仍有
    當事人能力。再者，確認之訴，如原告以否認其法律關係存
    在之人為被告，即不生被訴當事人適格欠缺之問題（最高法
    院40年台上字第1827號判例參照）。從而，原告對被告提起
    上開確認之訴，有即受確認判決之法律上利益，且其當事人
    能力及適格均無欠缺，合先敘明。
二、雖被告主張依臺灣高等法院86年度上易字第121號判決意旨
    ，原告應在97年10月25日區分所有權人會議選任成都大廈管
    理委員會第4屆管理委員後3個月內提起撤銷會議決議之訴，
    而非提起本件確認之訴，原告無確認之利益云云。惟依原告
    本件起訴之事實，原告係認被告97年10月28日公告之成都大
    廈管理委員會第4屆管理委員之當選無效，而非爭執區分所
    有權人會議之決議無效，原告自無庸適用民法第56條第1項
    撤銷總會決議之規定，以撤銷97年10月25日區分所有權人會
    議決議之方式主張其權利，而得逕行提起本件確認之訴，併
    此敘明。
貳、實體事項：
一、原告主張：
  (一)伊係坐落臺北市○○區○○路110號11樓之5、11樓之6建物
    之所有權人，為成都大廈之區分所有權人之一，曾任被告之
    第二屆主任委員。被告之法定代理人甲○○（原名吳淑敏，
    以下逕稱其名）則為被告之第三屆主任委員。依公寓大廈管
    理條例第29條第2項規定：「公寓大廈成立管理委員會者，
    應由管理委員互推一人為主任委員，主任委員對外代表管理
    委員會。主任委員、管理委員之選任、解任、權限與其委員
    人數、召集方式及事務執行方法與代理規定，依區分所有權
    人之決議。但規約另有訂定者，從其規定。」。而依成都大
    廈管理委員會送臺北市政府核備之「成都大廈管理委員會組
    織章程」（以下簡稱系爭組織章程）第1條及第3條約定，成
    都大廈管理委員會之管理委員總計9名、除其中2位為當然委
    員外，其餘7位管理委員均應以公開無記名之選舉方式產生
    。又依成都大廈第一次區分所有權大會會議記錄，可知成都
    大廈之規約即為系爭組織章程。惟自民國（下同）97年10月
    25日召開之第4次區分所有人會議議程觀之，雖其中項次四
    記載當日要選舉第4屆管理委員，但該次會議記錄顯示當天
    並未進行公開無記名之選舉，而是以出席之37人、未出席之
    4人，繳交「記名式」之書面表決議案單，作為選舉之結果
    依據，明顯違背系爭組織章程之相關規定。且依原證9之書
    面表決議案單上，早已列好與當選人數相同之推舉委員名單
    ，僅由連署者勾選同意或不同意，此等以事前包裹連署，及
    非以無記名方式所為之選舉，依法當然無效。伊並於97年10
    月28日及97年11月10日分別寄送掛號信函就此等違法選舉結
    果向甲○○表示異議，詎甲○○於97年12月10日竟向市政府
    建管處表示未有區分所有權人於會議記錄送達7日內表示異
    議，並經臺北市政府以98年1月6日府都建字第09861901900
    號函准予備查。是以，成都大廈管理委員會第4屆管理委員
    會委員之選舉過程有重大瑕疵，從而，被告於97年10月28日
    公告所示之第4屆管理委員自屬當選無效，爰提起本件訴訟
    等語。
  (二)對被告答辯辯則以：
    1.依據公寓大廈管理條例第3條第12項規定：「規約：公寓
      大廈區分所有權人為增進共同利益，確保良好生活環境決
      議之共同遵守事項」。是規約名稱為何，簡略與否，均非
      要件，重在是否經區分所有權人會議議決。系爭組織章程
      合於此要件即為規約。甲○○稱系爭組織章程係由成都大
      廈管理委員會第1屆主任委員即訴外人徐偉仁（以下逕稱
      徐偉仁）偽造，且其並未見過系爭組織章程云云。然徐偉
      仁如何能於3年前即預想有今日之事而偽造系爭組織章程
      ，其所辯顯不符常理。且甲○○為成都大廈第1屆管理委
      員會委員，其於94年9月19日及同年10月22日2次區分所有
      權人會議決議管理委員會組織章程時，均出席參與並簽到
      、領投選票，或接受委託代表出席，甚至當選監督委員。
      而成都大廈第1屆管理委員會於94年年底即將系爭組織章
      程（即住戶規約）及會議記錄送交臺北市政府核備，其後
      第2、3屆委員會選舉亦均依系爭組織章程選舉，徐偉仁有
      何偽造規約之動機與必要？甲○○昨是今非，動機應屬不
      良。又甲○○質疑94年第1次區分所有權人會議無在其住
      所即臺北市○○街13號舉行之可能，惟有與會中多人可以
      證實確在住所舉行。甲○○另以系爭組織章程所載之區分
      所有權人為117人，認其與成都大廈現有區分所有權人96
      人不符，故可證系爭組織章程為偽造，惟依公寓大廈管理
      條例第27條規定：「各專有部分之區分所有權人有一表決
      權」，簡言之，即為1戶1票，成都大廈於制訂系爭組織章
      程時，區分所有權人確有117戶，並依1戶1個區分代表權
      領投選票，甲○○抗辯即為無理由。況成都大廈組織章程
      亦載於臺北市政府94年12月15日府工建字第DDAＺ00000000
      000號檔19頁次，被告否認該組織章程明顯無理，同檔13
      、17、18頁均有被告親自簽名，16頁亦有其當選為第1屆
      監督委員之紀錄。被告97年10月28日公告第4屆當選名單
      上亦載有：當然委員2名，匯豐銀行，勤宣文教基金會等
      字樣，而當然委員的設置獨見於系爭組織章程，顯見被告
      明知系爭組織章程存在，卻故作不實陳述。至94年10月22
      日之區分所有人會議中，出席之區分所有權人均依無記名
      方式領投選票，將開票結果列於黑板，並針對開票結果請
      出席人員再次舉手表決確認，方選出第1屆管理委員，被
      告親自出席該會議，也有領投選票記錄，竟以謊言曲解前
      述確認之舉手方式為記名表決，所言自不足採。
    2.經查，原告於成都大廈第2屆管理委員會主任委員任內，
      曾規劃增補規約，但未及提交所有權人大會便將全案移交
      被告。甲○○竟於他庭（98年北簡字第18306號、98年度
      北小字第1392號）選擇性提出該規約草案為偽證，冒稱規
      約中如何規範等等。卻於本案中不敢提示，實則該草案明
      定依公寓大廈管理條例相關條文行使區分所有權人會議討
      論議決事項，與甲○○未經召開區分所有權人會議授權所
      採行之議決單方式不符。即知甲○○前後主張不一。又自
      甲○○兩度於未經區分所有權人會議決議即使用記名式書
      面表決議案單，在僅有20％及40％區分所有權人出席之情
      況下，強行補選過半數管理委員等情形觀之，可知甲○○
      從未想要推動增補合理規約，僅圖以不合法之議決單方式
      長久把持管委會。甲○○復抗辯原告曾於98年8月邀集區
      分所有權人開會連署增補規約，即可佐證成都大廈並無規
      約，然該會議所完成之連署書上清楚標示：「成都大廈原
      有規約僅規範選舉方式等字句」，而該連署書與規約草案
      亦以掛號寄送予被告。因此，被告稱系爭組織章程不存在
      或未看過該證明乃不實之言。
    3.次查，系爭組織章程係由第1屆管理委員會於94年10月22
      日約定，管委會委員均以公開、無記名選舉方式產生。委
      員、主委任期一年，連選得連任一次，有系爭組織章程及
      會議記錄在卷可稽。（見審訴卷第70至71頁）。內政部營
      建署95年7月11日營署建管字第0950034868號函：「以問
      卷或決選單方式寄發各區分所有權人抉擇，並回收方式代
      替區分所有權人會議之決議，不符合條例第30至34條規定
      ，不具合法效力」（見審訴卷第73頁）。臺北市政府98年
      8月19日北市都建寓字第09870006500號函：「說明：……
      二、……是表示貴大廈94年所定之組織章程已有明定選任
      規定，即應依其規定辦理主任委員及管理委員之選任事宜
      。三、……苟採問卷調查或決選單方式寄發各區分所有權
      人決擇並回收之方式，並不符前揭條例規定，縱經區分所
      有權人及全數之計算符合規定，但未經召集、公告或通知
      之程序，難認謂合法有效。此有內政部營建署95年7月11
      日營署建管字第0950034868號函可資參辦...」。故如以
      內政部釋令所示之其他方式進行選舉，即因不合法而無效
      。成都大廈第1、2屆管理委員會管理委員，均依法印製選
      票，並於區分所有權人會議中以公開無記名選舉方式產生
      。而第3屆管理委員會共當選11位管理委員，甲○○竟因
      其中7位委員不滿其行事，而未發給開會通知單，嗣後甲
      ○○以3次未出席會議為由而將該7名委員除名，並於97年
      7月5日違法遞補並公告管理委員，再於97年11月20日第4
      屆管理委員會第1次會議當選為主委，而該2次會議均是違
      法不進行公開選舉，卻以區分所有權人記名式書面表決議
      案單方式，為管理委員會管理委員當選依據，致第3屆管
      理委員會自97年7月5日起及第4屆管理委員會均為不合法
      之管理委員會。是其所決議之事，皆應無合法效力。
    4.再查，甲○○自97年4月15日首次採用記名式書面表決議
      案單方式補選委員，卻遲至97年6月16日始在管理委員會
      做出決議採用此方式。惟97年5月24日至10月25日共計4次
      區分所有權人會議，從未有採用記名式書面表決議案單相
      關議題，至今該方式仍未獲區分所有權人會議同意施行。
      被告藉口為提升區分所有權人參與而採用記名式書面表決
      議案單方式實屬不實之言，證諸97年10月25日區分所有權
      人會議，會議當日53人出席，出席區分所有權人比例達全
      體區分所有權人之55％。惟被告不以較多人出席之現場選
      舉結果為依歸，反而採會議日7日後方收集完成之41份議
      案單的結果公告之，是該記名式書面表決議案單既非在會
      議上統計議決，自與公寓大廈管理條例第29條規定有違。
      且該記名式書面表決議案單，有候選人提名方式並非透明
      、選票設計無讓不同意見者提出另一組人選空間、違反秘
      密投票原則等缺失。且其統計公告亦由甲○○自行為之，
      全無他區分所有權人參與，也無公開進行計票及監票作業
      ，公正性顯為可議，參酌人民團體選舉罷免辦法，其至少
      違反第3條、第7條、第14條、第17條、第37條、第39條規
      定。是甲○○為確保其連任而故採非法之記名式書面表決
      議案單方式，以排除合法之區分所有權人參與，而區分所
      有權人會議之召開僅係其以合法掩護非法之手段。且依內
      政部營建署95年7月11日營署建管字第0950034868號函及
      臺北市政府98年8月19日北市都建寓字第09870006500號函
      釋示，記名式書面表決議案單尚不得取代區分所有權人會
      議之決議。甲○○雖辯稱其使用之記名式書面表決議案單
      有第3屆管委會於97年6月16日授權，且結果僅供管委會運
      作參考，但此方式未曾向主管單位申報，用於選舉與公寓
      大廈管理條例第29條即有未合，也違反公寓大廈管理條例
      第37條：「管理委員會決議之內容不得違反本條例，規約
      或區分所有權人決議。」。因此，記名式書面表決議案單
      上之議題未見討論過程，其結果也非於會議當時統計，違
      反公寓大廈管理條例第31條規定，主管機關早已釋明無效
      。
    5.就本案而言，被告違反之公寓大廈管理條例第29條及第37
      條規定均屬強行規定，其所作成之決議與選舉結果自始無
      效。且其會議記錄統計結果均不是當時當場完成，與大會
      發生事實不合，無法認定係區分所有權人會議決議，是否
      適用民法相關條款顯有疑慮。而本院98訴字1464號判決現
      已確認廖定閎等成都大廈第5屆管理委員當選無效，而甲
      ○○當選成都大廈第4屆管理委員所採用之記名式書面表
      決議按單方式已經前述判決認定無效，且97年9、10月兩
      次區分所有權人會議均未當場舉行符合公寓大廈管理條例
      及系爭組織章程之公開無記名選舉，是以，第4屆成都大
      廈管理委員會之管理委員當選應屬無效。
  (三)並聲明：被告成都大廈管理委員會於97年10月28日公告所示
    成都大廈第4屆管理委員之當選無效。
二、被告答辯以：
  (一)被告曾於97年6月16日召開第3屆第7次管理委員會會議，並
    決議：「欠繳管理費者未來不得參選管理委員，欠費委員與
    會時喪失發言資格，……召開區分所有權人會議時欠費區分
    所有權人亦應比照辦理」、「為因應歷年來區分所有權人會
    議實際參與者僅20餘人，故向臺北市政府報備以記名式書面
    表決議案單之表決做為管委會運作參考」，是被告依該決議
    規定，於97年10月25日召開區分所有權人會議時，以記名式
    書面表決議案單，做為第4屆管理委員選舉結果之依據，並
    非無據。而系爭組織章程，非公寓大廈管理條例第29條規定
    之「規約」，原告以系爭組織章程為成都大廈選舉管理委員
    之唯一方式，即有未洽。又該組織章程所用印信為「成都大
    廈管理委員會籌備處」，並非已立案成立之「成都大廈管理
    委員會」，故原告所陳述「經臺北市政府以98年1月6日府都
    建字第09861901900號准予備查之第4屆管委會，並未依照公
    寓大廈管理條例以及成都大廈管理委員會章程之相關規定辦
    理，依法應為無效」，純係其個人認知，不足採信。「成都
    大廈94年度第一次區分所有權大會」時間為94年9月19日與
    「成都大廈區分所有權人第一次會議記錄」所載日期94年8
    月19日不同，疑有偽造會議記錄情事。而會議舉辦地點，為
    被告法定代理人甲○○之住所，該址並未舉辦過區分所有權
    大會，且出席人數多達19人，更是不可置信。況成都大廈區
    分所有權人人數為96人，非117人，故該會議記錄不足採信
    。又原證3之公告有「成都大廈區分所有權人記名式書面表
    決議案單結果一覽表」其中載明甲○○之說明如下；「1.依
    據公寓大廈管理條例規定有關『管理委員會之職務』提出記
    名式書面表決議案單，共發出96份（區分所有權人數96名）
    。2.彙總各區分所有權人對住戶共同性事務應興革事項之建
    議，整理如後之議題共2個，做為第3屆管委會執行選舉第4
    屆管理委員會管理委員作業之重要參考依據。3.議題請在□
    中打勾表示同意或不同意，每個議題都請表示意見。4.本決
    議案單之結果，紀錄正本存檔於管理室，敬請區分所有權人
    登記調閱，副本乙份函送臺北市政府建管處存查，為住戶規
    約之一部份。5.97.9.26出席人員29人，區分所有權比例34.
    68％，97.10.25出席人數53人，區分所有權比例54.98％，
    參與投票57人，區分所有權比例57.61％，共繳交41份書面
    表決議案單，16位棄權投票未繳交議案單。6.投票結果：以
    第1議題之同意者較多數作成決議。」，是記名式書面議決
    單決議事項依前揭記載自為住戶規約之一部。原告另主張其
    曾於97年10月28日對第3屆管委會於97年9月26日及97年10月
    25日所召開之第3次、第4次區分所有權人會議提出未達合法
    人數之異議。惟查，97年9月26之第3次區分所有權人會議雖
    未達法定人數，但該次會議記錄載明：「因本次出席人員未
    達法定2/3出席，訂97年10月25日為第4次區分所有權人會議
    並選舉結果依公寓大廈管理條例第32條之規定辦理。」。嗣
    於97年10月25日，依照公寓大廈管理條例第32條規定，經成
    都大廈全體區分所有權人53人及其區分所有權比例54.98%之
    出席，決議選舉管理委員，並將該次決議之會議記錄送達各
    區分所有權人。依公寓大廈管理條例第32條第2項規定：「
    前項決議之會議記錄依第34條第1項規定送達各區分所有權
    人後，各區分所有權人得於7日內以書面表示反對意見。書
    面反對意見未超過全體區分所有權人及其區分所有權比例合
    計半數時，該決議視為成立」，故原告雖於97年10月28日及
    同年11月20日，對第3屆管理委員會所召開之第3次、第4次
    區分所有權人會議決議之會議記錄2度表示書面異議，惟依
    前述規定，該二次會議決議仍視為成立等語置辯。
  (二)原告在成都大廈管理委員會第2屆移交時，並沒有移交94年
    所定之系爭組織章程給第3屆，而94年之組織章程訂立純屬
    虛構，縱其非屬虛構，亦無排除「記名選舉」不得辦理之說
    明。且原告所提之系爭組織章程，其中「組織章程」字樣係
    以增補手寫方式，並未另行蓋章，為何其所偽造之94年9月
    19 日之會議記錄記載為規約，而未明白記名為組織章程，
    或記錄組織章程即是組織章程，其文書內容之不一致性，似
    為規避日後責任。而原告於95年10月3日銜接第2屆管理委員
    會主任委員時，95年10月12日簽呈記錄第2屆管理委員會共
    計12 個委員，明顯與其提證之組織章程不一致。至原告第3
    屆選舉委員人數的公布結果也完全不符合系爭組織章程約定
    ，有第2屆95年12月24日開會簽到表及會議記錄可證，其上
    當然委員7名，委員卻只有6名，均可佐證系爭組織章程並非
    成都大廈規約。
  (三)再查，成都大廈94年間向臺北市政府建築管理處申請報備之
    相關資料，其中申請報備檢查表之(二)檢附文件4.最新規約內
    容在檢查欄中未附之空格勾記。故成都大廈於申請報備之初
    ，臺北市政府建築管理處即認定成都大廈並無規約，且該項
    明白列示著：（如為規約草約、規約範本者，不需檢附），
    則系爭組織章程並非公寓大廈管理條例所定之規約甚明。又
    該申請報備檢查表右下角之「檢查承辦人」根本就沒有人蓋
    章負責，因此當時立案過程之市府承辦人員是否核有協助將
    不實的組織章程資料放入文件中，則待釐清。故本大廈在無
    規約移交之情形下，經被告參酌內政部規約範本，配合大廈
    實際事務管理面，歷經多次區分所有權人會議凝聚共識，決
    議以記名式書面表決議案單作為選舉方式，且亦在該議案單
    明確載明是住戶規約之一部，此觀「成都大廈區分所有權人
    記名式書面表決議案單結果一覽表」中「本決議單之結果，
    記錄正本存檔於管理室，敬請區分所有權人登記調閱，副本
    乙份函送臺北市政府建管處存查，為住戶規約之一部份」之
    記載即明，而依公寓大廈管理條例第60條規定：「規約範本
    由中央主管機關定之，第五十六條規約草約，得依前項規約
    範本製作」，故依據內政部規約範本95年3月21日修正第7條
    規定：「主任委員、副主任委員、財務委員及管理委員之資
    格及選任：一、主任委員由管理委員互推之。二、副主任委
    員及財務委員由主任委員於管理委員中選任之。三委員應以
    下列方式之一選任：(一)委員名額未按分區分配名額時，採記
    名單記法選舉，並以或出席區分所有權人及其區分所有權比
    例多者當選。(二)委員名額按分區分配名額時，採無記名單記
    法選舉，並以獲該分區區分所有權人較多者為當選。」，成
    都大廈管理委員會選舉採取記名式書面表決議案單自為有效
    。因此第4屆管理委員會以記名法選舉有正當理由，且將選
    舉方式、過程明確載明於書面成為議案，由區分所有權人自
    己參與表示意見，亦留下記錄可以驗證，此為被告善盡責任
    且符合成都大廈特有凝聚區分所有權人共識之處理方式。又
    人民團體選舉罷免法第4條規定：「人民團體之選舉，其應
    選出名額為一名時，採用無記名單記法；二名以上時，採用
    無記名連記法。但以集會方式選舉者，得經出席會議人數三
    分之一以上之同意，採用無記名限制連記法。前項無記名限
    制連記法，其限制連記額數為應選出名額之二分之一以內，
    並不得再作限制名額之主張。」，是該條規定僅於採行無記
    名方式投票方有適用，與本案採用記名式書面表決議案單並
    無關連，原告自不能據此主張被告選舉不合法。且依人民團
    體法第1條規定：「人民團體之組織與活動，依本法之規定
    ；其他法律有特別規定者，適用其規定。」，被告既依公寓
    大廈管理條例規定將記名式書面表決議案單納為成都大樓規
    約之一部，自無該條規定適用。而成都大廈98年8月29日召
    集之98年度第二次區分所有權人臨時會議，其召集、通知、
    公告均以記名方式為之，該無記名方式為臨時動議，並未經
    會議主席於會議前召集、通知、公告，依法該無記名方式不
    生法律上效力。而依公寓大廈管理條例第32條第2項規定，
    第4屆管委會公告第5屆管委會之當選區分所有權人之決議既
    已生效，且該次會議記錄中載明：「第二案：訂定本大廈管
    理規約討論案」、「說明：一、本大廈管委會未合法至今，
    『均未建立管理規約』，致使管委會均未能健全。」，益證
    成都大廈確無規約。
  (四)另成都大廈第4屆管理委員會改選，乃依據97年5月24日及97
    年6月28日第1次、第2次區分所有權人會議之決議所為，並
    於97年7月5日公布成都大廈管理委員會選舉辦法及相關規定
    ，成為住戶規約之一部。其中第1條第1項載明：「確遵公寓
    大廈管理條例辦理，無違反規定及涉不法之區分所有權人曾
    擔任過本大廈管理委員會委員者，均可登記參加記名選舉。
    」，顯見管委會管理委員選舉方式得以記名選舉方式為之。
    再者，系爭記名式書面表決議案單已經第3屆管理委員會授
    權，且該方式與98年12月24日臺北市政府舉辦之98年度臺北
    市公寓大廈相關法令及管理組織成功案例說明會中之「議決
    書」和「委託書」相符，並為凝聚區分所有權人共識，保障
    未克出席區分所有權人會議之區分所有權人發言權之妥適方
    式，並符合公寓大廈管理條例第29條第2項規定，則以該記
    名式書面表決議案單結果作為管理委員選舉依據，自無不妥
    。且97年10月25日區分所有人會議舉辦時，雖無唱票、開票
    ，但因管理委員已提名完畢，故有清點議案的同意，並記載
    於簽到單。而該次選舉所採用之記名式書面表決議案單，因
    管理委員會第1次正式選舉訂在97年9月26日，應於法定期間
    即20日前為書面通知，並附帶議案單及委託書寄給區分所有
    權人，故區分所有權人在97年9月26日前就會寄回議會單及
    委託書，議案單則是每位區分所有權人發給1份，並無重複
    發放。但因97年9月26日未達法定3分之2的出席人數，故管
    委會再於97年10月25日召開區分所有權人會議，該次書面通
    知並強調請將97年9月26日之前所寄之議案單及委託書在該
    次會議中繳回，但部分住戶仍採郵寄方式。因此，議案單所
    述之七日後，係加計郵寄期間，非在會議後始將議案單擲回
    。
  (五)依臺灣高等法院86年度上易字第121號判決意旨，縱原告認
    第3屆管委會未依94年度組織章程之無記名方式推舉第4屆管
    理委員，然原告並未於區分所有權人決議後3個月內請求法
    院撤銷決議，故該次區分所有權人決議推舉之第4屆管理委
    員仍屬合法有效，原告之訴應予駁回等語。
  (六)並聲明：原告之訴駁回。
三、兩造對於下列事項：
    (一)原告為被告之第2屆主任委員，甲○○即吳淑敏為被告之
      第3屆主任委員。
    (二)被告曾於97年6月16日召開第3屆第7次管理委員會，並於
      會議中決議「欠管理費者未來不得參選管理委員，欠費委
      員與會時喪失發言資格，……召開區分所有權人會議時欠
      費區分所有權人亦應比照辦理」、「為因應歷年來區分所
      有權人會議實際參與者僅20餘人，故向市府報備以記名式
      書面表決議案單之表決作為管委會運作參考」。
    (三)被告於97年10月28日公告第3屆管理委員會選舉管理委員
      召開97年度第3次、第4次區分所有權人會議順利完成及第
      4屆管理委員名單，第4屆管理委員係以書面表決議案單作
      為當選之依據。
    (四)原告曾分別於97年10月28日、同年11月10日寄送掛號信函
      予甲○○，表示對於會議進行方式不合法，及大廈管理的
      缺失提出意見。
    (五)原告前以被告違反成都大廈管理委員會組織章程第1、3條
      及成都大廈94年度第1次區分所有權大會之會議記錄規定
      ，提出偽造文書告訴，經臺灣臺北地方法院檢察署以98年
      度偵字第19031號為不起訴處分。
    均不爭執，並有有成都大廈第2屆第6次管理委員會會議記錄
    、臺北市建築管理處98年1月6日府都建字第09861901900號
    函、成都大廈區分所有權人記名式書面表決議案單、原告掛
    號信函2件、臺北地方法院檢察署檢察官不起訴處分書等在
    卷可稽（見審訴卷第30、9、16、10至12、202至204頁），
    此部分事實自堪認為真實。
四、原告主張被告97年10月28日公告之第4屆管理委員係以書面
    表決議案單作為選舉結果之依據，違反公寓大廈管理條例及
    成都大廈管理委員會組織章程所定應採無記名選舉方式產生
    ，應為無效，被告則以上揭情辭置辯，則本件應探究者，乃
    (一)被告是否訂有系爭組織章程？成都大廈區分所有權人會議
    是否曾就管理委員之選舉方式為決議？(二)被告於97年10月28
    日所公告之第4屆管理委員之當選是否有效選？
    茲析述如次：
    (一)被告是否訂有系爭組織章程？成都大廈區分所有權人會議
      是否曾就管理委員之選舉方式為決議？
      1.查成都大廈於94年9月19日、94年10月22日已經召開區
        分所有權人會議，第1次區分所有權人會議雖因未達法
        定人數而未做成決議，惟第2次區分所有權人會議已討
        論成立管理委員會並向臺北市政府申報管理組織章程報
        備，並同時選任94年度（即第1屆）管理委員及主任委
        員、副主任委員、財務委員、出納委員及監督委員，此
        有成都大廈94年度第1次區分所有權人會議紀錄、94年
        度第2次區分所有權人會議記錄、成都大廈管理委員會
        組織章程各1份在成都大廈管理委員會報備卷內可據（
        另會議記錄、報到簽章記錄、組織章程等影本亦附於本
        院審訴卷第83至88頁、第6頁），雖被告否認系爭組織
        章程之存在，惟業經本院調取前揭成都大廈管理委員會
        報備卷查明無誤，堪認確有系爭組織章程之存在。又被
        告雖主張系爭組織章程係徐偉仁所偽造，惟未見被告舉
        證以實其說，且查前揭成都大廈94年度第2次區分所有
        權人會議記錄，其上記載「案由(一)成立管理委員會並向
        臺北市政府申報管理組織章程報備」，「決議：通過，
        並選任九十四年度管理委員，成員如下：……」，足見
        成都大廈94年度第2次區分所有權人會議確實有提出系
        爭組織章程無誤，被告所辯顯不足採。
      2.又系爭組織章程記載「一本管理委員會之管理委員明訂
        九名，任期一年，連選得連任一次。二主任委員由管理
        委員推舉產生，任期一年，連選得連任一次。三BF～1F
        另外中華商業銀行代表人吳金贊及2F、3F勤宜文教基金
        會代表人林美均為當然委員，不受前項任期之約束，
        另七名管理委員均以公開無記名選舉方式產生，共組管
        理委員會。……」，核與當次（即94年度第2次區分所
        有權人會議）所選任之管理委員相符，足見系爭組織章
        程所載之管理委員選舉方式及連任次數，業經區分所有
        權人會議決議無誤。
      3.被告又一再抗辯未曾召開成都大廈94年度第1次、第2次
        區分所有權人會議云云，惟依卷附之該2次會議之報到
        簽章記錄，甲○○（原名吳淑敏）均有簽名，且第2次
        會議之簽章記錄更有「行動電話號碼」之記載，甲○○
        於本院審理中復未爭執該2份簽章記錄上之「吳淑敏」
        簽名非其所為，更甚者，甲○○還當選第1屆管理委員
        會之「監督委員」，當選並擔任被告第3屆主任委員，
        且第2屆、第3屆管理委員之選舉，均有當然委員即中華
        商業銀行代表人及勤宜文教基金會代表人參與，有報備
        資料可據，如果未有上述會議及決議存在，何以甲○○
        於辦理第3屆管理委員選舉時，仍依據上述會議之決議
        ，而辦理當然委員之選任，故被告抗辯沒有上述會議及
        決議存在，並不合理，不足採信。
    (二)被告於97年10月28日所公告之第4屆管理委員之當選是否
      有效選？
      1.依前所述，成都大廈區分所有權人會議已曾就管理委員
        選舉方式為決議，第4屆管理委員之選舉自應受其拘束
        。
      2.依被告前揭答辯及甲○○於本院言詞辯論時所承，97
        年10月25日成都大廈第3屆管理委員會召開第4次區分所
        有權人會議並未另寄送「成都大廈區分所有權人記名式
        書面表決議案單」，而是利用先前通知召開第3次區分
        所有權人會議所寄送之文件，則被告所收回之記名式書
        面表決議案單得否均計為第4次區分所有權人會議之區
        分所有權人意見，已非無疑！又被告自承97年10月25日
        第4次區分所有權人會議當天只有清點議案的同意，並
        沒有唱票、開票，足見書面表決議案單上之議題並未經
        區分所有權人會議之討論及表決，自難認該會議記錄所
        載之「選舉第4屆管理委員」一項，係經當次區分所有
        權人會議決議。
      3.被告雖以97年6月16日曾召開第3屆第7次管理委員會，
        並於會議中決議「為因應歷年來區分所有權人會議實際
        參與者僅20餘人，故向市府報備以記名式書面表決議案
        單之表決作為管委會運作參考」，主張「記名式書面表
        決單」為選舉表決方式，業經成都大廈第3屆第7次管理
        委員會議決議云云。惟按「公寓大廈成立管理委員會者
        ，應由管理委員互推一人為主任委員，主任委員對外代
        表管理委員會。主任委員、管理委員之選任、解任、權
        限與其委員人數、召集方式及事務執行方法與代理規定
        ，依區分所有權人會議之決議。但規約另有規定者，從
        其規定」，為公寓大廈管理條例第29條第2項所明文規
        定，是公寓大廈管理委員之選任方式，自非管理委員會
        議所得決議變更，況查該決議已載明「以記名式書面表
        決議案單之表決作為管委會運作參考」，自非係以記名
        式書面表決議案單之表決作為選舉管理委員之方式。再
        被告主張「成都大廈第4屆管理委員會改選，乃依據97
        年5月24日及97年6月28日第3屆第1次、第2次區分所有
        權人會議之決議所為」云云，惟查被告所提出之該2次
        會議記錄及97年7月5日公布之成都大廈區分所有權人記
        名式書面表決議案單結果一覽表（見本院審訴卷第37至
        42頁），第1次區分所有權人會議實際報到之區分所有
        權人僅有21人，而第2次區分所有權人會議記錄雖看不
        到實際報到人數，惟該記名式書面表決議案單結果一覽
        表第4頁記載「總計參加記名式書面表決議單之區分所
        有權比例為21.92%」，出席人數均明顯未超過半數（法
        定人數），且2次會議記錄之「討論事項及決議」欄均
        無管理委員選舉方式之議案，被告所辯顯屬無稽，不足
        採信。
      4.再查卷附97年9月26日「成都大廈區分所有權人記名式
        書面表決議案單」（即所謂記名式書面表決議案單，見
        審訴卷第81至82頁），第2項議題1.記載「推舉本屆第
        四屆管理委員九名為第三屆管理委員連任，當然委員二
        名……名單如次」，議題2另載有「我要推舉──先生
        、──女士為第四屆管理委員……」等語，即得由區分
        所有權人推舉非名單上之人為第四屆管理委員；再其中
        第1項說明2.記載「彙總各區分所有權人對住戶共同性
        事務應興革事項之建議，整理如后之議題共2個，做為
        第3屆管委會執行選舉第4屆管理委員會管理委員作業之
        重要參考依據」，說明欄4部分亦載有：「敬請於簽名
        處親自簽署，於出席第四屆管委會第一次區分所有權人
        會議時交付管委會，或於會議前、會議後二日內交付管
        理室或郵寄至管委會信箱」等語，依據上述內容可知，
        記名式書面表決議案單議之內容係作為「推舉」第四屆
        管理委員之用，且係供第3屆管理委員會「執行選舉第3
        屆管理委員作業之參考依據」，交付記名式書面表決議
        案單予管理委員會之時間，不以區分所有權人會議召開
        當時為限，即會議後2日內仍得交付予管理委員會，足
        證該「成都大廈區分所有權人記名式書面表決議案單」
        僅是成都大廈第3屆管理委員會就選舉第4屆管理委員事
        項對區分所有權人之意見徵詢，要非區分所有權人於召
        開區分所有權人會議而提出之表決單無誤。
      5.綜上所述，被告於97年10月28日公告所示之第4屆管理
        委員，係以統計「成都大廈區分所有權人記名式書面表
        決議案單」數量為依據，並非依成都大廈區分所有權人
        會議決議之管理委員選舉方式而為，且記名式書面表決
        議案單僅在「彙總各區分所有權人對住戶共同性事務應
        興革事項之建議，整理如后之議題共2個，做為第3屆管
        委會執行選舉第4屆管理委員會管理委員作業之重要參
        考依據」，及「推舉」第4屆管理委員，自難認上開方
        式所產生之第4屆管理委員為有效。
五、綜上所述，原告依公寓大廈管理條例、成都大廈組織章程規
    定，主張確認被告成都大廈管理委員會於97年10月28日公告
    所示第4屆管理委員之當選無效，為有理由，應予准許。
六、因本案事證已臻明確，兩造其餘主張陳述及所提之證據，均
    毋庸再予審酌，附此敘明。
七、結論：原告之訴為有理由，依民事訴訟法第78條，判決如主
    文。
中    華    民    國    99    年    4     月    13    日
                  民事第一庭    法  官  林春鈴
以上正本係照原本作成
如對本判決上訴，須於判決送達後20日內向本院提出上訴狀
中    華    民    國    99    年    4     月    13    日
                                書記官  潘惠敏

司法院資訊處製作；財團法人民間司法改革基金會備份。
